【裁判字號】    97,審易,1275
【裁判日期】    970922
【裁判案由】    業務侵占
【裁判全文】
臺灣高雄地方法院刑事判決            97年度審易字第1275號
公  訴  人  臺灣高雄地方法院檢察署檢察官
被      告  甲○○
上列被告因業務侵占案件，經檢察官提起公訴（97年度偵緝字第
1189號），嗣因被告於準備程序進行中就被訴事實為有罪陳述，
經告知簡式審判程序之旨並聽取當事人意見後，本院裁定由受命
法官獨任進行簡式審判程序並判決如下：
    主  文
甲○○意圖為自己不法之所有，而侵占對於業務上所持有之物，
處有期徒刑陸月，如易科罰金，以銀元佰元即新台幣玖佰元折
算壹日。
    事  實
一、甲○○前自民國81年起至95年間止，受雇於三商美邦人壽保
    險股份有限公司（以下稱「三商美邦公司」）擔任襄理，工
    作內容係負責拓展保險業務，並為該公司收取客戶保費及款
    項轉交等事宜，係從事業務之人。緣甲○○因個人財務狀況
    不佳，一時需款孔急，詎其明知依據三商美邦公司帳務流程
    規定，倘自客戶處收受款項後均須如數解繳公司，不得擅自
    予以處分或挪用，猶意圖為自己不法之所有，逕將其於93年
    12月21日向保戶徐慶祥所收取、擬作為繳交保費所用之票面
    金額296692元（票號VB0000000 、發票人為李林素月、到期
    日為93年12月25日）支票1 紙侵占入己，繼而將該支票存入
    其個人所有安泰銀行北高雄分行帳戶內予以兌現後，再將全
    數款項挪為他用。嗣因徐慶祥以書面向三商美邦公司申訴後
    ，始由該公司循線查悉上情。
二、案經三商美邦公司訴由台灣高雄地方法院檢察署檢察官偵查
    起訴。
    理  由
一、本件被告甲○○所犯係修正前刑法第336 條第2 項業務侵占
    罪，其法定刑為死刑、無期徒刑、最輕本刑為3 年以上有期
    徒刑以外之罪，於準備程序進行中被告就被訴事實為有罪陳
    述，由受命法官告知簡式審判程序要旨並聽取其與公訴人之
    意見，經被告同意適用簡式審判程序後，本院亦認無不得或
    不宜改依簡式審判程序進行之處，爰依刑事訴訟法第273 條
    之1 第1 項、第284 條之1 規定，本院合議庭裁定由受命法
    官獨任進行簡式審判程序，合先敘明。
二、前揭事實，業有系爭支票影本、保戶申訴紀錄表及人壽保險
    要保書各1 件在卷可稽，復據被告於本院審理中坦認上情不
    諱，足徵被告之自白核予事實相符，堪予採信。按業務侵占
    罪之成立，以因執行業務而持有他人之物為前提，倘行為人
    基於業務關係合法持有他人之物，而於持有狀態繼續中，擅
    自處分或易持有為所有之意思而逕為所有人之行為，即足當
    之。查被告平素既以為三商美邦公司收取客戶保費及款項轉
    交等為業務內容，竟將其向客戶所收取用以支付保費之系爭
    支票存入個人帳戶兌現後擅自挪為己用，是其所為業已該當
    刑法業務侵占罪之構成要件甚明。綜前所述，本件事證明確
    ，被告前揭業務侵占犯行洵堪認定，應依法論科。
三、本案相關之法律比較適用：
    查被告於前開行為後，刑法第33條及第41條業經總統於94年
    2 月2 日修正公布，並依刑法施行法第10條之1 規定自95年
    7 月1 日施行。另於95年6 月14日公布刑法施行法第1 條之
    1 ，除變更刑法分則編所定罰金之貨幣單位為新臺幣外，並
    分別提高罰金數額為3 倍或30倍。職是，本件自應就被告行
    為前、後相關法律有修正者，依前揭規定加以比較適用並說
    明如下：
  (一)修正前刑法第336 條第2 項業務侵占罪原規定法定刑為「6
    月以上5 年以下有期徒刑，得併科3 千元以下罰金」，且依
    修正前刑法第33條第5 款規定罰金數額應為1 元以上；然依
    刑法施行法第1 條之1 規定，修正後該罪之法定刑度應為「
    6 月以上5 年以下有期徒刑，得併科新台幣9 萬元以下罰金
    」，而修正後刑法第33條第5 款提高罰金數額為新臺幣1 千
    元以上，並以百元計算之。是以該罪修正後關於有期徒刑、
    拘役等自由刑雖未加以變更，惟就罰金數額下限則予以提高
    ，故修正後之法律效果對行為人而言較屬不利，從而本件應
    依刑法第2 條第1 項前段，適用行為時、即修正前刑法336
    條第2 項之規定。
  (二)又修正前刑法第41條第1 項前段原規定：「犯最重本刑為5
    年以下有期徒刑以下之刑之罪，而受6 個月以下有期徒刑或
    拘役之宣告，因身體、教育、職業、家庭之關係或其他正當
    事由，執行顯有困難者，得以1 元以上3 元以下折算一日，
    易科罰金」，且被告行為時之易科罰金折算標準，依修正前
    罰金罰鍰提高標準條例第2 條前段（現已刪除）之規定，本
    係就其原定數額提高為100 倍折算1 日，故被告行為時之易
    科罰金折算標準乃以銀元3 百元折算1 日，經折算後應以新
    臺幣9 百元折算為1 日。惟修正後刑法第41條第1 項前段則
    改以：「犯最重本刑為5 年以下有期徒刑以下之刑之罪，而
    受6 個月以下有期徒刑或拘役之宣告者，得以新臺幣1 千元
    、2 千元或3 千元折算一日，易科罰金」，乃就易科罰金折
    算標準予以提高。從而比較修正前、後所定易科罰金折算標
    準，當以修正前規定較有利於被告，故應依刑法第2 條第1
    項前段，適用行為時、即修正前刑法第41條第1 項前段規定
    ，以定其易科罰金折算標準。
四、核被告甲○○所為，係犯修正前刑法第336 條第2 項業務侵
    占既遂罪。爰審酌被告先前未有任何犯罪紀錄、素行良好，
    其犯罪之動機、目的及手段，與利用告訴人之信任而任意侵
    占款項，惟侵占次數僅只1 次，且款項尚非甚鉅；又被告現
    時雖未能與告訴人公司達成和解，然實因個人經濟狀況不佳
    而無法履行告訴人公司所提出之條件所致，復念其犯罪後尚
    知坦承全部犯行、態度良好、頗見悔意等一切情狀，酌情量
    處如主文所示之刑，以資懲儆。此外，中華民國九十六年罪
    犯減刑條例係於96年7 月16日施行（見該條例第16條），其
    第5 條就通緝犯之減刑，特別規定：「本條例施行前，經通
    緝而未於中華民國九十六年十二月三十一日以前自動歸案接
    受偵查、審判或執行者，不得依本條例減刑。」是以，有關
    通緝犯之減刑，自應優先適用本條規定。凡96年7 月16日以
    前在程序各階段經通緝之被告或受刑人，必須已自動歸案，
    且係於96年12月31日以前自動歸案者，始得適用本條規定減
    刑；如尚未自動歸案，自不在適用之列（最高法院96年度台
    非字第344 號判決意旨參照）。查本件被告前揭犯罪時間係
    在96年4 月24日以前，雖合於中華民國96年罪犯減刑條例第
    2 條第1 項第3 款規定，惟其於該條例施行前，業經台灣高
    雄地方法院檢察署於95年11月27日發佈通緝，嗣於97年5 月
    15日始行為警緝獲到案等情，有卷附雄檢博偵藏緝字第7807
    號通緝書及台東縣警察局大武分局解送人犯報告書各1 份可
    參，是其既非自動歸案接受執行，依前揭說明自不得逕予減
    刑，附此敘明。
據上論斷，應依刑事訴訟法第273 條之1 第1 項、第299 條第1
項前段，刑法第2 條第1 項前段，修正前刑法第336 條第2 項、
第41條第1 係前段，修正前罰金罰鍰提高標準條例第1 條前段，
罰金罰鍰提高標準條例第2 條，判決如主文。
中    華    民    國    97    年    9     月    22    日
                  刑事第七庭  法  官      陳明呈
以上正本證明與原本無異。
如不服本判決應於收受本判決後10日內向本院提出上訴書狀，並
應敘述具體理由，如未敘述上訴理由者，應於上訴期間屆滿後20
日內補提理由書狀於本院（均須按他造當事人之人數附繕本）「
切勿逕送上級法院」。
中    華    民    國    97    年    9     月    22    日
                              書記官      張琇晴
附錄本判決論罪科刑之法條
修正前中華民國刑法第336 條 (公務公益侵占罪、業務侵占罪)
對於公務上或因公益所持有之物，犯前條第1 項之罪者，處1 年
以上7 年以下有期徒刑，得併科5 千元以下罰金。
對於業務上所持有之物，犯前條第1 項之罪者，處6 月以上5 年
以下有期徒刑，得併科3 千元以下罰金。
前二項之未遂犯罰之。


司法院資訊處製作；財團法人民間司法改革基金會備份。
